臺灣臺北地方法院刑事判決　　　　　　　96年度交訴字第47號
公　訴　人　臺灣臺北地方法院檢察署檢察官
被　　　告　丁○○
選任辯護人　蕭介生律師
上列被告因公共危險等案件，經檢察官提起公訴（96年度偵字第
2794號），本院判決如下：
    主  文
丁○○因業務上之過失傷害人，處有期徒刑捌月，減為有期徒刑
肆月；又駕駛動力交通工具肇事，致人受傷而逃逸，處有期徒刑
壹年貳月，減為有期徒刑柒月；應執行有期徒刑拾月。
    事  實
一、丁○○前係首都客運股份有限公司（下稱首都客運公司）之
    司機，為從事駕駛業務之人；其於民國95年8 月28日23時5
    分許，駕駛首都客運公司204 路公車（車牌號碼：833 －FA
    ，下稱系爭公車），沿台北市松山區○○○路由南往北行駛
    ，本應注意變換車道時，應讓直行車先行，並注意保持安全
    距離，而當時天候晴朗，夜間有照明，路面為柏油舖裝乾燥
    無缺陷，視距良好，無障礙物，行車管制號誌亦正常運作，
    並無不能注意之情形，詎丁○○竟疏未注意及此，途經台北
    市松山區○○○路與八德路口時，即貿然變換車道欲靠右側
    行駛，致其所駕駛之公車右後側車身（靠近後輪）處，擦撞
    及本行駛於同向右側，由甲○○所駕駛、後載乙○○之重型
    機車（車牌號碼：GDX －073 號，下稱系爭機車），致甲○○及乙○○均因而人車倒地，甲○○因此受有左肩脫臼併左
    肱骨大粗窿骨折、左側尺骨骨折、左側第4-5 指中段指骨骨
    折、右側小指指骨骨折、左前臂及手壓碎傷、左中指遠端關
    節韌帶斷裂及全身多處擦傷等傷害，而乙○○則因而受有頭
    部外傷、腦震盪及外傷性頸椎傷等傷害。詎丁○○於駕駛系
    爭公車肇事，致甲○○及乙○○受傷後，僅下車於遠處查看
    ，明知甲○○及乙○○2 人之傷勢嚴重，仍認非己所肇致，
    事不關己，乃趁甲○○及乙○○2 人不及注意之際，未留下
    任何個人資料，即駕車離去，逕行逃逸，幸經路人抄錄肇事
    者所駕駛之公車車牌號碼後，交由乙○○報警，經員警通知
    首都客運公司後，始查明駕駛為丁○○。
二、案經甲○○、乙○○訴由台北市政府警察局松山分局報告台
    灣台北地方法院檢察署檢察官偵查起訴。
    理  由
一、訊據被告丁○○固坦承：(一)其前係首都客運公司之司機，為
    從事駕駛業務之人。(二)其於95年8 月28日23時5 分許，駕駛
    系爭公車，沿台北市松山區○○○路由南往北方向行駛，途
    經臺北市松山區○○○路與八德路口時，適告訴人甲○○駕
    駛系爭機車、後載告訴人乙○○亦行經該路口，並人車倒地
    。(三)告訴人甲○○因前開人車倒地，而受有左肩脫臼併左肱
    骨大粗窿骨折、左側尺骨骨折、左側第4-5 指中段指骨骨折
    、右側小指指骨骨折、左前臂及手壓碎傷、左中指遠端關節
    韌帶斷裂及全身多處擦傷等傷害，告訴人乙○○則受有頭部
    外傷、腦震盪及外傷性頸椎傷等傷害。(四)其在告訴人2 人人
    車倒地後，有下車查看，惟未待救護車到達，亦未留下任何
    個人資料，即駕車離去等情不諱，惟矢口否認有前開犯行，
    辯稱意旨略以：95年8 月28日晚上，我從忠孝東路4 段左轉
    光復南路，光復南路有2 個站牌，1 個是八德路監理所站、
    1 個是榮民服務處。當我經過八德路監理站，因為沒有乘客
    要上下車，所以我就繼續往前行駛，經過八德與光復南路交
    岔路口，車子在過十字路口時，有後方乘客在喊有機車撞過
    來，當時我就順手轉頭看右邊的後照鏡，因為車是行進當中
    ，就有看到機車斜衝出去、也有機車摔倒在地上的聲音，我
    是直行車，當時我不知道是機車撞上我的公車，還是公車撞
    上機車或是機車互撞。這時我把公車往左閃，再繼續往前靠
    邊停，我停的位置剛好是榮民服務處的站牌，距離約50公尺
    左右，下車以後我走到發生車禍處，聽到傷者（是女的）喊
    說是我的公車撞到機車，我有回應女的傷者，說是不是公車
    撞到機車這個我不知道，我請她不要亂講。我有詢問圍觀者
    ，有無叫救護車，有路人回答我說已經叫救護車，我有走過
    去觀察車禍現場與傷者，車禍現場就在機車的停等區，當時
    我看了一下，女的傷者也在求教，請圍觀的路人叫救護車並
    記下我的車號，我又走回我的停車處，查看我的車子有無傷
    痕，因為我不確定那個車禍是否與我有關，我發現車子沒有
    傷痕，隨即跟車上的乘客借手機打電話回公司，向公司報告
    說我這邊發生車禍，不知道車禍的原因如何，請公司稽查來
    處理。我想沒有我的事，就繼續開車走我的行程，所以把車
    開走了，我認為這個車禍發生跟我沒有關係。我覺得我不是
    肇事逃逸，當時我有下車查看，確認車禍是否與我有關係，
    後來我認為車禍跟我沒有關係，所以我就離開了。更何況，
    當初光復南路在修路面、鋪柏油，我當時認為可能機車行駛
    到高低路面而跌倒或是因為我公車速度較快往前行駛造成2
    台機車擠撞一起云云。
二、被告之辯護人為被告提出辯護，意旨略以：
    (一)就肇事原因而言，證人甲○○、乙○○、丙○○3 人所供
      前後不一，證人甲○○一再聲稱係被告所駕系爭公車右保
      險桿撞到系爭機車，致失去平衡而肇事云云。證人乙○○
      於警詢時供稱是被告駕駛系爭公車，從伊先生所騎之系爭
      機車左後方撞過來，致重心不穩，往右前方摔出去云云。
      證人丙○○於審理中則供稱：是系爭公車右後方車身撞到
      系爭機車而肇事云云，尤以證人乙○○於審理時證稱：是
      系爭公車車身碰到頭部安全帽才肇事云云，比對前開3 人
      之說詞，各說各話毫無焦點。
    (二)被告始終在車道內行駛，對於被害人突然在車道外探頭而
      來致被擦撞，被害人未保持行車安全距離，縱加以注意，
      仍不能防止結果發生，公訴意旨認被告疏未注意與事實不
      符，尤以此輕微擦撞，因無碰撞聲音，被告全神貫注開車
      ，自無法察覺發生車禍，乃為情理使然，依據信賴原則並
      無過失情事。
    (三)告訴人甲○○指訴受傷係系爭公車後輪輾過左手掌云云，
      明顯違背情理與經驗法則。查就力學原理如有擦撞，應順
      力道相同方向傾倒，不可能反方向傾倒，為公知事實。即
      告訴人亦供稱系爭機車滑行到路旁等語，準此，告訴人既
      未倒在車輪下，怎麼可能被系爭公車後輪輾過去，況且系
      爭公車有11噸半重，肉體無法承受該鉅大重量，若遭輾過
      必然粉碎無疑，豈縫幾針即可治癒，告訴人誇大渲染，悖
      離經驗法則與事實不符。
    (四)被告因對車禍發生原因甚感疑惑，既無碰撞聲，且系爭公
      車無任何撞擊點，因何肇事？乘客強烈要求開車迅速按時
      帶往目的地，被告才駛離，為此確有電話通知公司派員處
      理，只因新進人員對於公司人員姓名不熟，致滋生誤會，
      實則被告主觀上無肇事逃逸之故意。
三、有關證據能力爭議之認定：
    (一)告訴人甲○○、乙○○於警詢時所制作之筆錄，依刑事訴
      訟法第159 條第1 項之規定，乃屬被告以外之人於審判外
      之陳述，不具證據能力。
    (二)告訴人甲○○、乙○○於檢察官偵查時乃係以告訴人身分
      接受檢察官訊問，未經具結，則參之同法第158 條之3 之
      規定，告訴人2 人前開陳述，不具有證據能力。
    (三)有關處理員警所制作之「道路交通事故現場圖」、「交通
      事故補充資料」、「交通事故談話紀錄表」、道路交通事
      故調查報告表（一）、（二）、照片12張、台安醫院診斷
      證明書2 紙、首都客運公司96年3 月5 日稽字第960114號
      函等之證據能力為何，茲分述如下：
      1.依道路交通事故處理辦法第9 條第1 項、第2 項規定：
        「警察機關對道路交通事故現場，應就下列事項詳加勘
        察、蒐證、詢問關係人，據以分析研判：一事故地點、
        通向、交通情況及周圍環境狀況。二地面因事故形成之
        各項痕跡及散落物狀況。三駕駛人身心狀況與人、車損
        傷之痕跡、程度及附著物之狀況。四事故當事人、車輛
        位置及形態。五事故過程中之人、車動態及各關係地點
        。」（第1 項）、「前項各款之勘察、蒐證，應儘量使
        事故當事人及證人在場說明，並以現場圖及攝影作成紀
        錄，詳實填寫道路交通事故調查報告表，對事故當事人
        及證人陳述作成紀錄或筆錄。現場圖由當事人或在場人
        簽名。」（第2 項）
      2.有關「道路交通事故現場圖」部分，本院核其內容，有
        關發生時間、肇事經過、肇事車輛行車方向等，均係依
        告訴人甲○○、乙○○之陳述所繪製及記載，應屬被告
        以外之人於審判外之陳述，參諸同法第159 條第1 項之
        規定，不具證據能力。至於該現場圖繪製有關光復南路
        與八德路4 段之車道寬、車道數、現場遺留系爭機車之
        刮地痕等，經核均係在記載事發地點之周圍環境狀況，
        亦係處理員警依前開規定所應記載之勘察結果，而處理
        員警亦有忠實記載其勘察之結果，準此，此部分之記錄
        ，依同法第159 條之4 第1 款規定，得為證據。辯護人
        徒以員警製作前開現場圖時，告訴人或被告不在場，更
        未經雙方辨認，其真實性令人質疑，依刑事訴訟法第15
        9 條第1 項之規定，不得作為證據，而否認前開現場圖
        有證據能力云云，容有誤會。
      3.有關「交通事故談話紀錄表」、「交通事故補充資料」
        、「交通事故談話紀錄表」、道路交通事故調查報告表
        （一）、（二）、照片12張、台安醫院診斷證明書2紙
        、首都客運公司96年3 月5 日稽字第960114號函等部分
        ，被告及辯護人直至言詞辯論終結前均未聲明異議，依
        刑事訴訟法第159 條之5 第2 項之規定，視為同意前開
        文書作為證據；參諸前開文書均係承辦員警、診療醫師
        、首都客運公司人員等相關人員，依其執行業務所製作
        之文書，本院審酌前開執行業務之人，本有據實記載之
        義務，性質上可信性極高，本院審酌前開文書作成之情
        況，認有證據能力，核屬適當。
四、本院查：
    (一)被告駕駛系爭公車，在前開時、地，因變換車道而擦撞到
      系爭機車，致告訴人甲○○、乙○○人車倒地，而受有如
      事實欄所載之傷勢等情，業據告訴人乙○○於本院審理時
      以證人身分具結證稱：「它一直擠壓過來，大約前後一、
      二秒，才發現那是公車。」、「我有感覺它是擦撞到我的
      安全帽，我是安全帽是半罩式的。」等語，核與目擊事發
      經過之路人即證人丙○○於本院96年7 月2 日審理時證稱
      ：事發當時，我是駕駛機車行駛在八德路上，在光復南路
      與八德路口停等紅燈，剛好在我的正前方，我看到系爭公
      車碰到系爭機車，系爭公車變換車道，系爭公車之右側中
      間部分接近後輪部分擦撞到系爭機車，所以就發生車禍，
      告訴人2 人均有受傷，系爭機車有滑行，系爭公車雖有停
      下，但司機沒有靠過來等語相符，復有台安醫院診斷證明
      書2 紙、道路交通事故現場圖、交通事故談話紀錄表、交
      通事故補充資料表、相片12張等在卷可稽，而依前開道路
      交通事故現場圖所載，系爭機車之刮地痕均集中在光復南
      路與八德路交岔路口之最外線車道；顯見前開肇事乃因被
      告駕駛系爭公車，因變換車道，未讓系爭機車之直行車先
      行，並保持安全距離而擦撞系爭機車，致告訴人2 人人車
      倒地而受傷無疑。
    (二)告訴人乙○○雖於警詢時供稱：「．．．剛過八德路4 段
      時，在光復北路與八德路口（東北角），突然有乙輛同方
      向由丁○○駕駛833 －FA營大客車（首都客運204 路公車
      ），從我先生甲○○所騎乘之GDX －073 號重型機車左後
      方撞過來，致我與我先生甲○○2 人均重心不穩，往右前
      方摔出去，後來該833 －FA營大客車還一直往右靠欲靠站
      牌，我與我先生甲○○2 人跌倒在地，該公車右後輪還從
      我先生左手掌上輾過去．．．」等語，告訴人甲○○於警
      詢時亦為相同意旨之陳述；此外，告訴人甲○○於檢察官
      偵查時亦供稱：「當天我騎機車GDX －073 重型機車，載
      我妻子乙○○走光復南路經過八德路口時，我靠右行駛，
      公車是從後面追撞我，所以我不知道」、「我騎車時都很
      靠右邊，被告過了路口後就突然要靠站，就從我後方撞過
      來，但我不知道被告是怎麼撞過來的，他撞了之後我就昏
      倒了，我現在想被告可能是右前保險桿撞到我的，．．．
      」等語，告訴人乙○○則供稱：「我當天是坐我先生所駕
      駛的機車，我們車子是沿光復南路行駛，行經光復北路、
      八德路口時，後面公車一直從後面擠壓過來，公車旁邊有
      廣告牌，所以是公車的右側車身由後面過來撞到我們」等
      語，告訴人甲○○、乙○○前後供述已有不一。參諸告訴
      人甲○○於本院審理已自承：系爭公車的保險桿追撞到系
      爭機車、系爭公車靠右走，且要靠站牌停靠等情，均是我
      事後判斷、分析等語，告訴人乙○○於本院審理時亦自承
      ：有關手掌被系爭公車輾傷之情，是我依據醫生之說明，
      才做這樣的推論，事實上我沒有看到等語。是以，有關系
      爭公車是否有靠右行駛，並要靠站牌停靠、系爭公車之保
      險桿有無追撞到系爭機車、有無輾傷告訴人甲○○之手掌
      等情，均係告訴人2 人之推測之詞，固不能採信；然而，
      證人丙○○僅係路過之目擊證人，與被告本人，甚至告訴
      人2 人均無任何利害關係，則其前開所證，當是其己親身
      經歷之事實，而無偏頗之虞，且與事實相符，堪以採信。
      辯護人以前開3 人之說詞，各說各話毫無焦點，據此否認
      證人丙○○證述之憑信性云云，顯屬無稽。
    (三)按變換車道時，應讓直行車先行，並注意安全距離（道路
      交通安全規則第98條第1 項第5 款參照），被告為職業駕
      駛人，對於前開規定當係知之甚詳。次查，95年8 月28日
      23時5 分許當時係夜間，且天候晴朗，有照明，路面為柏
      油舖裝乾燥無缺陷，視距良好，無障礙物，行車管制號誌
      亦正常運作，有道路交通事故調查報告表（一）、（二）
      各1 份附卷可證，參以被告所之辯稱：我就順手轉頭看右
      邊的後照鏡，因為車是行進當中，就有看到機車斜衝出去
      、也有機車摔倒在地上的聲音等語，已如前述，足認被告
      當時視線並未遭到遮蔽，亦無不能清楚辨明是否有直行車
      輛、有無保持安全距離之情形；基上，被告本應注意其駕
      駛系爭公車，在前開時、地變換車道時，應讓告訴人甲○○所駕駛之系爭機車直行車先行，並注意保持安全距離，
      且依當時情節亦能注意，竟未疏於注意及此而肇事，被告
      對前開肇事顯有過失；且被告前開過失，與告訴人2 人所
      受之前開傷害，有相當之因果關係，應可認定。被告否認
      有何過失云云，顯屬事後卸責之詞，不足採信；辯護人認
      被告依據信賴原則並無過失云云，亦屬無據，不足採憑。
      公訴人認被告尚有違反應注意車前狀況及兩車併行之間隔
      ，並隨時採取必要之安全措施等注意義務云云，核與本院
      前開認定有悖，且與事實不符，均已如前述，是公訴人前
      開所認，亦不足採。
    (四)按刑法第185 條之4 駕駛動力交通工具肇事致人死傷而逃
      逸罪係於88年4 月21日增訂公布，並自同年4 月23日開始
      生效，其增設本條文之立法目的，乃為維護交通，增進行
      車安全，促使當事人於事故發生時，能對被害人即時救護
      ，減少死傷，以保護他人權益並維護社會秩序。又其立法
      精神在於交通事故一旦發生，且發生人員傷亡之情況，不
      論是撞人或被撞，或是因其他事故而造成死傷，只要是在
      駕駛動力交通工具過程內所發生者，參與這整個事故過程
      的當事人皆應協助防止死傷之擴大，蓋如駕駛人於事故發
      生後，隨即駕車逃離現場，不僅使肇事責任認定困難，更
      可能使受傷之人喪失生命或求償無門。參諸被告前開所辯
      ，被告於前開事故發生時，不僅知悉系爭機車是在系爭公
      車附近滑行倒地，且告訴人2 人因此均有受傷，告訴人乙○○當場更質問被告是開什麼車，把其等撞成這樣等語，
      業據告訴人乙○○於本院審理證稱明確，乃被告下車後，
      僅至現場極力撇清關係，表示該事故與其無涉，既未趨前
      關心告訴人2 人所受之傷勢如何，並協助證人丙○○即時
      救護告訴人2 人，亦未等待警察、救護車到來，更未通知
      首都客運公司派人到場協助，有首都客運公司96年3 月5
      日稽字第960114號函在卷可稽，隨即在未留下任何隻字片
      語之情況下，即駕車離去，足見被告確有駕駛系爭公車肇
      事而逃離現場之犯意，毋庸置疑，其肇事逃逸犯行，堪以
      認定。被告否認有肇事逃逸云云，不足採取。辯護人以前
      開事由，認被告主觀上無肇事逃逸之故意云云，亦不足採
      信。
    (五)綜上所述，本件事證明確，被告業務過失傷害、肇事逃逸
      等犯行，至堪認定，其前開所辯，均不足採信。
    (六)又本件事證既已明確，被告聲請傳喚證人即台北市政府警
      察局交通警察大隊松山分隊員警黃健容，證明證人黃健容
      所制作之台北市○○○○○道路交通事故肇事人自首情形
      紀錄表第3 、4 項後段均記載肇事人在場並當場承認為肇
      事當事人，何以又肇事逃逸？並聲請送台北市車輛事故鑑
      定委員會鑑定責任歸屬云云，經核均無必要，附此敘明。
五、論罪科刑之理由：
    (一)被告前係首都客運公司之司機，為從事駕駛業務之人，已
      如前述。核被告所為，係犯刑法第284 條第2 項前段之業
      務過失傷害罪、刑法第185 條之4 之肇事致人受傷而逃逸
      罪。
    (二)被告於業務過失致人受傷後，未對於告訴人2 人施以救護
      ，另行起意逕行逃逸，所犯前開二罪犯意各別，行為互殊
      ，應予分論處罰。
    (三)茲審酌被告在前開時、地，駕駛系爭公車意欲變換車道時
      ，未讓直行車先行，並保持安全距離，侵害系爭機車之路
      權，進而擦撞到系爭機車致人車倒地，告訴人2 人因此而
      受有前開傷害，所受之傷害非輕，被告過失程度非輕，之
      後，雖有下車察看，然對於告訴人2 人卻未施以必要之救
      護，撇清責任後，旋即逕自駛離現場等犯罪動機、目的、
      手段，犯罪後所生之損害，犯罪後矢口否認犯行，且飾言
      狡辯，毫無悔意等一切情狀，分別就其所犯前開2 罪，量
      處如主文所示之刑。
    (四)被告犯罪時間，係在96年4 月24日以前，且宣告刑亦未逾
      有期徒刑1 年6 月，依中華民國九十六年罪犯減刑條例第
      2 條第1 項第3 款、第7 條之規定，應減其宣告刑2 分之
      1 ，故分別減為有期徒刑4 月、7 月，並依前開減刑條例
      第10條第1 項、刑法第51條第5 項之規定，定其應執行之
      刑。
據上論斷，應依刑事訴訟法第299 條第1 項前段，刑法第284 條
第2 項前段、第185 條之4 、第51條第5 項、刑法施行法第1 條
之1，中華民國九十六年罪犯減刑條例第2條第1項第3款、第7條
、第10條第1項，判決如主文。
本案經檢察官林良蓉到庭執行職務。
中　　華　　民　　國　　96　　年　　7 　　月　　16　　日
　　　　　　　　　刑事第十六庭  審判長法　官  蔡守訓
                                      法  官  吳定亞
                                      法  官  徐千惠
上正本證明與原本無異。
如不服本判決，應於判決送達後10日內向本院提出上訴狀（應抄
附繕本）。告訴人或被害人如對於本判決不服者，應具備理由請
求檢察官上訴，其上訴期間之計算係以檢察官收受判決正本之日
期為準。
                                      書記官  張漪蕙
中　　華　　民　　國　　96　　年　　7 　　月　　18　　日
附錄論罪科刑條文：
中華民國刑法第185條之4
（肇事遺棄罪）
駕駛動力交通工具肇事，致人死傷而逃逸者，處6月以上5年以下
有期徒刑。
中華民國刑法第284條
（過失傷害罪）
因過失傷害人者，處6月以下有期徒刑、拘役或5百元以下罰金，
致重傷者，處1年以下有期徒刑、拘役或5百元以下罰金。
從事業務之人，因業務上之過失傷害人者，處1年以下有期徒刑
、拘役或1 千元以下罰金，致重傷者，處 3 年以下有期徒刑、
 拘役或2千元以下罰金。
